ACORDAO-COMPLETO-2536341

ACÓRDÃO 3196/2022 ATA 21/2022 - SEGUNDA CÂMARA

VISTOS, relatados e discutidos estes autos de tomada de contas especial que trata de irregularidades relativas ao Convênio 702863/2008, celebrado entre o Ministério do Turismo e o Instituto Brasil Central (Ibrace) , tendo como objeto o "Lançamento do projeto Feira e Encontro dos Povos do Cerrado em 28 de março de 2009",
ACORDAM os Ministros do Tribunal de Contas da União, reunidos em Sessão da 2ª Câmara, com base nos arts. 1º, I, 12, § 3º, 16, III, "c", §§ 2º e 3º, 19, 23, III, e 57 da Lei 8.443/1992 e diante das razões expostas pelo Relator, em:
9.1. considerar revéis os responsáveis Instituto Brasil Central (Ibrace) e Ricardo Barbosa de Lima;
9.2. julgar irregulares as contas do Instituto Brasil Central (Ibrace) e de Ricardo Barbosa de Lima, condenando-os ao pagamento da quantia abaixo discriminada, atualizada monetariamente e acrescida dos juros de mora, calculados a partir da data indicada até a data da efetiva quitação do débito, fixando-lhes o prazo de quinze dias, para que comprove, perante o Tribunal, o recolhimento da referida quantia aos cofres do Fundo Nacional de Desenvolvimento da Educação (FNDE) , nos termos do art. 23, III, "a", da citada lei, c/c o art. 214, III, "a", do Regimento Interno do TCU:
	VALOR (R$) 
	DATA
	CRÉDITO/DÉBITO

	198.000,00
	09/02/2009
	DÉBITO

	669,22
	31/08/2009
	CRÉDITO

9.3. aplicar o Instituto Brasil Central (Ibrace) e Ricardo Barbosa de Lima, individualmente, a multa prevista no art. 57 da Lei 8.443/1992, no valor de R$ 20.000,00 (vinte mil reais) fixando-lhe o prazo de 15 (quinze) dias, a contar da notificação, para que comprove, perante o Tribunal (art. 214, III, "a", do Regimento Interno do TCU) , o recolhimento da dívida aos cofres do Tesouro Nacional, atualizada monetariamente desde a data deste acórdão até a do efetivo recolhimento, se pagas após o vencimento, na forma da legislação em vigor;
9.4. autorizar, desde logo, a cobrança judicial das dívidas, caso não atendida a notificação, na forma do disposto no art. 28, II, da Lei 8.443/1992;
9.5. autorizar também, desde logo, se requerido, com fundamento no art. 26 da Lei 8.443/1992, c/c o art. 217, §§ 1º e 2º, do Regimento Interno do TCU, o parcelamento da dívida em até 36 parcelas, incidindo, sobre cada parcela, corrigida monetariamente, os correspondentes acréscimos legais, fixando-lhes o prazo de quinze dias, a contar do recebimento da notificação, para comprovarem, perante o Tribunal, o recolhimento da primeira parcela, e de trinta dias, a contar da parcela anterior, para comprovarem os recolhimentos das demais parcelas, devendo incidir, sobre cada valor mensal, atualizado monetariamente, os juros de mora devidos, no caso do débito, na forma prevista na legislação em vigor, alertando os responsáveis de que a falta de comprovação do recolhimento de qualquer parcela importará o vencimento antecipado do saldo devedor, nos termos do § 2º do art. 217 do Regimento Interno deste Tribunal; 
9.6. enviar cópia desta deliberação, com o relatório e o voto que o acompanham, à Procuradoria da República no Estado de Tocantins; 
9.7. notificar os responsáveis e o Ministério do Turismo a respeito deste acórdão.

TOMADA DE CONTAS ESPECIAL. instaurada pelo(a) MINISTÉRIO DO TURISMO (VINCULADOR) em razão de Não comprovação da regular aplicação dos recursos repassados pela União, Convênio 01677/2008, firmado com o/a MINISTERIO DO TURISMO, Siafi/Siconv 702863, função COMERCIO E SERVICOS, que teve como objeto Lançamento do projeto Feira e Encontro dos Povos do Cerrado em 28 de março de 2009.  (nº da TCE no sistema: 3171/2019).

Segunda Câmara

Instituto Brasil Central (Ibrace)

3. Responsáveis: Instituto Brasil Central (Ibrace) (CNPJ 02.042.513/0001-90) e Ricardo Barbosa de Lima (ex-presidente do Ibrace, CPF XXX.581.951-XX)

13.1. Ministros presentes: Aroldo Cedraz (na Presidência) e Antonio Anastasia (Relator).
13.2. Ministros-Substitutos convocados: Marcos Bemquerer Costa e André Luís de Carvalho.

ACORDAO-COMPLETO-2546102

Acórdão de Relação 4089/2022 - Segunda Câmara

Acórdão de Relação

ANTONIO ANASTASIA

Este processo de tomada de contas especial trata de irregularidades relativas ao Convênio 702863/2008, celebrado entre o Ministério do Turismo e Instituto Brasil Central (Ibrace) , tendo como objeto o "Lançamento do projeto Feira e Encontro dos Povos do Cerrado em 28 de março de 2009".
2. A SecexTCE propõe (peças 131-133) , com a anuência do Ministério Público (peça 134) , o julgamento pela irregularidade das contas do responsável com a imputação de débito e aplicação de multa, nestes termos:
"INTRODUÇÃO
Cuidam os autos de tomada de contas especial instaurada pelo (a) Ministério do Turismo, em desfavor de Instituto Brasil Central Ibrace (CNPJ: 02.042.513/0001-90) e Ricardo Barbosa de Lima (CPF: XXX.581.951-XX) , em razão de não comprovação da regular aplicação dos recursos repassados pela União realizadas por meio do Convênio de registro Siafi 702863 (peça 4) firmado entre o Ministério do Turismo e Instituto Brasil Central (Ibrace) , e que tinha por objeto o instrumento descrito como 'Lançamento do projeto Feira e Encontro dos Povos do Cerrado em 28 de março de 2009'.
HISTÓRICO
Em 1/3/2018, com fundamento na IN/TCU 71/2012, alterada pela IN/TCU 76/2016, e DN/TCU 155/2016, o dirigente da instituição Ministério do Turismo autorizou a instauração da tomada de contas especial (peça 98) . O processo foi registrado no sistema e-TCE com o número 3171/2019.
O Convênio de registro Siafi 702863 foi firmado no valor de R$ 220.000,00, sendo R$ 198.000,00 à conta do concedente e R$ 22.000,00 referentes à contrapartida do convenente. Teve vigência de 31/12/2008 a 3/7/2009, com prazo para apresentação da prestação de contas em 3/8/2009. Os repasses efetivos da União totalizaram R$ 200.641,22 (peça 8) .
A prestação de contas e complementações enviadas foram analisadas por meio dos documentos constantes nas peças 19, 30, 71 e 86.
O fundamento para a instauração da Tomada de Contas Especial, conforme consignado na matriz de responsabilização elaborada pelo tomador de contas, foi a constatação da seguinte irregularidade: 
Não comprovação da execução física e/ou financeira do objeto do convênio.
Os responsáveis arrolados na fase interna foram devidamente comunicados e, diante da ausência de justificativas suficientes para elidir a irregularidade e da não devolução dos recursos, instaurou-se a tomada de contas especial.
No relatório (peça 107) , o tomador de contas concluiu que o prejuízo importaria no valor original de R$ 197.330,78, imputando-se a responsabilidade a Instituto Brasil Central Ibrace, na condição de contratado e Ricardo Barbosa de Lima, na condição de gestor dos recursos. 
Em 17/6/2020, a Controladoria-Geral da União emitiu o relatório de auditoria (peça 109) , em concordância com o relatório do tomador de contas. O certificado de auditoria e o parecer do dirigente do órgão de controle interno concluíram pela irregularidade das presentes contas (peças 110 e 111) .
Em 13/7/2020, o ministro responsável pela área atestou haver tomado conhecimento das conclusões contidas no relatório e certificado de auditoria, bem como do parecer conclusivo do dirigente do órgão de controle interno, manifestando-se pela irregularidade das contas, e determinou o encaminhamento do processo ao Tribunal de Contas da União (peça 112) .
Na instrução inicial (peça 116) , analisando-se os documentos nos autos, concluiu-se pela necessidade de realização de citação para a seguinte irregularidade: 
Irregularidade 1: não comprovação da execução física do objeto do convênio.
Evidências da irregularidade: documentos técnicos presentes nas peças 30 e 86.
Normas infringidas: Art. 70, parágrafo único, da Constituição Federal de 1988; art. 93, do Decreto-lei 200, de 25 de fevereiro de 1967; art. 50, §3º, da Portaria Interministerial 127/2008, e Termo do Convênio 702863/2008 (Cláusula Terceira, Inciso II, alínea 'a'.
Débitos relacionados aos responsáveis Ricardo Barbosa de Lima (CPF: XXX.581.951-XX) e Instituto Brasil Central Ibrace (CNPJ: 02.042.513/0001-90) :
	Data de ocorrência
	Valor histórico (R$) 
	Identificador

	9/2/2009
	198.000,00
	D1

	31/8/2009
	669,22
	C1

Cofre credor: Tesouro Nacional.
Responsável: Instituto Brasil Central Ibrace (CNPJ: 02.042.513/0001-90) .
Conduta: na parcela D1 - não apresentar imagens (fotografias ou filmagens) ou outros documentos que provassem a execução dos itens previstos no plano de trabalho e pagos com recursos do convênio.
Nexo de causalidade: A não apresentação de documentos que comprovassem a execução dos itens previstos no plano de trabalho resultou na presunção de dano ao erário.
Culpabilidade: não há excludentes de ilicitude, de culpabilidade e de punibilidade; é razoável supor que o administrador responsável pela pessoa jurídica tinha consciência da ilicitude de sua conduta; era exigível conduta diversa da praticada, qual seja, comprovar por meio de documentos a efetiva execução de todos os itens previstos no plano de trabalho. 
Responsável: Ricardo Barbosa de Lima (CPF: XXX.581.951-XX) .
Conduta: na parcela D1 - não apresentar imagens (fotografias ou filmagens) ou outros documentos que provassem a execução dos itens previstos no plano de trabalho e pagos com recursos do convênio.
Nexo de causalidade: A não apresentação de documentos que comprovassem a execução dos itens previstos no plano de trabalho resultou na presunção de dano ao erário.
Culpabilidade: não há excludentes de ilicitude, de culpabilidade e de punibilidade; é razoável supor que o responsável tinha consciência da ilicitude de sua conduta; era exigível conduta diversa da praticada, qual seja, comprovar por meio de documentos a efetiva execução de todos os itens previstos no plano de trabalho. 
Encaminhamento: citação.
Em cumprimento ao pronunciamento da unidade (peça 118) , foi efetuada citação dos responsáveis, nos moldes adiante:
 Instituto Brasil Central Ibrace - promovida a citação do responsável, conforme delineado adiante:
	Comunicação: Ofício 66727/2021 - Seproc (peça 121) 
Data da Expedição: 13/1/2022
Data da Ciência: 20/1/2022 (peça 124) 
Nome Recebedor: Moacir Rocha
Observação: Ofício enviado para o endereço do responsável, conforme pesquisa na base de dados no sistema da Receita Federal, custodiada pelo TCU (peça 120) .
Fim do prazo para a defesa: 4/2/2022
	
 Ricardo Barbosa de Lima - promovida a citação do responsável, conforme delineado adiante:
	Comunicação: Ofício 66724/2021 - Seproc (peça 122) 
Data da Expedição: 13/1/2022
Data da Ciência: 19/1/2022 (peça 123) 
Nome Recebedor: Maridelmo Machado
Observação: Ofício enviado para o endereço do responsável, conforme pesquisa na base de dados no sistema da Receita Federal, custodiada pelo TCU (peça 120) .
Fim do prazo para a defesa: 3/2/2022
	
Conforme Despacho de Conclusão das Comunicações Processuais (peça 130) , as providências inerentes às comunicações processuais foram concluídas. 
Transcorrido o prazo regimental, os responsáveis Instituto Brasil Central Ibrace e Ricardo Barbosa de Lima permaneceram silentes, devendo ser considerados reveis, nos termos do art. 12, § 3º, da Lei 8.443/1992.
ANÁLISE DOS PRESSUPOSTOS DE PROCEDIBILIDADE DA IN/TCU 71/2012
Avaliação de Viabilidade do Exercício do Contraditório e Ampla Defesa
Verifica-se que não houve o transcurso de mais de dez anos desde o fato gerador sem que tenha havido a notificação dos responsáveis pela autoridade administrativa federal competente (art. 6º, inciso II, c/c art. 19 da IN/TCU 71/2012, modificada pela IN/TCU 76/2016) , uma vez que o fato gerador da irregularidade sancionada ocorreu em 9/2/2009, e os responsáveis foram notificados sobre a irregularidade pela autoridade administrativa competente conforme segue:
Instituto Brasil Central Ibrace, por meio do ofício acostado à peça 96, recebido em 15/2/2018, conforme AR (peça 97) .
Ricardo Barbosa de Lima, por meio do edital acostado à peça 94, publicado em 6/2/2018.
Valor de Constituição da TCE 	
Verifica-se, ainda, que o valor atualizado do débito apurado (sem juros) em 1/1/2017 é de R$ 324.310,75, portanto superior ao limite mínimo de R$ 100.000,00, na forma estabelecida conforme os arts. 6º, inciso I, e 19 da IN/TCU 71/2012, modificada pela IN/TCU 76/2016. 
OUTROS PROCESSOS/DÉBITOS NOS SISTEMAS DO TCU COM OS MESMOS RESPONSÁVEIS
Informa-se que foi (ram) encontrado (s) processo (s) no Tribunal com os mesmos responsáveis:
	Responsável
	Processo

	Instituto Brasil Central Ibrace
	Processo 012.206/2014-8 [TCE, aberto, 'TCE - TOMADA DE CONTAS ESPECIAL REFERENTE AO CONVÊNIO 727314/2009 CELEBRADO ENTRE O MTur E O IBRACE']
Processo 023.449/2018-7 [CBEX, encerrado, 'Cobrança Executiva de multa originária do (s) AC (s) AC-3683-19/2016-1C, referente ao TC Processo 012.206/2014-8']
Processo 023.447/2018-4 [CBEX, encerrado, 'Cobrança Executiva de débito originária do (s) AC (s) AC-3683-19/2016-1C, referente ao TC Processo 012.206/2014-8']

	Ricardo Barbosa de Lima
	Processo 012.206/2014-8 [TCE, aberto, 'TCE - TOMADA DE CONTAS ESPECIAL REFERENTE AO CONVÊNIO 727314/2009 CELEBRADO ENTRE O MTur E O IBRACE']
Processo 023.450/2018-5 [CBEX, encerrado, 'Cobrança Executiva de multa originária do (s) AC (s) AC-3683-19/2016-1C, referente ao TC Processo 012.206/2014-8']
Processo 023.447/2018-4 [CBEX, encerrado, 'Cobrança Executiva de débito originária do (s) AC (s) AC-3683-19/2016-1C, referente ao TC Processo 012.206/2014-8']

A tomada de contas especial está, assim, devidamente constituída e em condição de ser instruída.
EXAME TÉCNICO
Da validade das notificações:
Preliminarmente, cumpre tecer breves considerações sobre a forma como são realizadas as comunicações processuais no TCU. A esse respeito, destacam-se o art. 179, do Regimento Interno do TCU (Resolução 155, de 4/12/2002) e o art. 4º, inciso III, § 1º, da Resolução TCU 170, de 30 de junho de 2004, in verbis:
'Art. 179. A citação, a audiência ou a notificação, bem como a comunicação de diligência, farse-ão:
I - mediante ciência da parte, efetivada por servidor designado, por meio eletrônico, fac-símile, telegrama ou qualquer outra forma, desde que fique confirmada inequivocamente a entrega da comunicação ao destinatário;
II - mediante carta registrada, com aviso de recebimento que comprove a entrega no endereço do destinatário;
III - por edital publicado no Diário Oficial da União, quando o seu destinatário não for localizado
 (...) 
Art. 3º As comunicações serão dirigidas ao responsável, ou ao interessado, ou ao dirigente de órgão ou entidade, ou ao representante legal ou ao procurador constituído nos autos, com poderes expressos no mandato para esse fim, por meio de:
I - correio eletrônico, fac-símile ou telegrama;
II - servidor designado;
III - carta registrada, com aviso de recebimento;
IV - edital publicado no Diário Oficial da União, quando o seu destinatário não for localizado, nas hipóteses em que seja necessário o exercício de defesa.
Art. 4º. Consideram-se entregues as comunicações:
I - efetivadas conforme disposto nos incisos I e II do artigo anterior, mediante confirmação da ciência do destinatário;
II - realizadas na forma prevista no inciso III do artigo anterior, com o retorno do aviso de recebimento, entregue comprovadamente no endereço do destinatário;
III - na data de publicação do edital no Diário Oficial da União, quando realizadas na forma prevista no inciso IV do artigo anterior.
§ 1º O endereço do destinatário deverá ser previamente confirmado mediante consulta aos sistemas disponíveis ao Tribunal ou a outros meios de informação, a qual deverá ser juntada ao respectivo processo.
 (...) '
Bem se vê, portanto, que a validade da citação via postal não depende de que o aviso de recebimento seja assinado pelo próprio destinatário da comunicação, o que dispensa, no caso em tela, a entrega do AR em 'mãos próprias'. A exigência da norma é no sentido de o Tribunal verificar se a correspondência foi entregue no endereço correto, residindo aqui a necessidade de certeza inequívoca. 
Não é outra a orientação da jurisprudência do TCU, conforme se verifica dos julgados a seguir transcritos:
São válidas as comunicações processuais entregues, mediante carta registrada, no endereço correto do responsável, não havendo necessidade de que o recebimento seja feito por ele próprio (Acórdão 3648/2013-TCU-Segunda Câmara, Relator José Jorge) ;
É prescindível a entrega pessoal das comunicações pelo TCU, razão pela qual não há necessidade de que o aviso de recebimento seja assinado pelo próprio destinatário. Entregandose a correspondência no endereço correto do destinatário, presume-se o recebimento da citação. (Acórdão 1019/2008-TCU-Plenário, Relator Benjamin Zymler) ;
As comunicações do TCU, inclusive as citações, deverão ser realizadas mediante Aviso de Recebimento - AR, via Empresa Brasileira de Correios e Telégrafos, bastando para sua validade que se demonstre que a correspondência foi entregue no endereço correto. (Acórdão 1526/2007-TCU-Plenário, Relator Aroldo Cedraz) .
A validade do critério de comunicação processual do TCU foi referendada pelo Supremo Tribunal Federal, nos termos do julgamento do MS-AgR 25.816/DF, por meio do qual se afirmou a desnecessidade da ciência pessoal do interessado, entendendo-se suficiente a comprovação da entrega do 'AR' no endereço do destinatário:
'Ementa: agravo regimental. Mandado de segurança. Desnecessidade de intimação pessoal das decisões do tribunal de contas da união. art. 179 do regimento interno do TCU. Intimação do ato impugnado por carta registrada, iniciado o prazo do art. 18 da lei nº 1.533/51 da data constante do aviso de recebimento. Decadência reconhecida. Agravo improvido.
O envio de carta registrada com aviso de recebimento está expressamente enumerado entre os meios de comunicação de que dispõe o Tribunal de Contas da União para proceder às suas intimações.
O inciso II do art. 179 do Regimento Interno do TCU é claro ao exigir apenas a comprovação da entrega no endereço do destinatário, bastando o aviso de recebimento simples.'
Da revelia dos responsáveis Instituto Brasil Central Ibrace e Ricardo Barbosa de Lima
No caso vertente, a citação dos responsáveis se deu em endereços provenientes da base de CPFs da Receita Federal, em sistema custodiado pelo TCU (peças 119 e 120) . A entrega dos ofícios citatórios nesses endereços ficou comprovada (peças 123 e 124) . Registra-se que houve pedido de prorrogação de prazo (peça 125) , expirado em 7/3/2022 (peça 129) , sem manifestação do responsável.
Nos processos do TCU, a revelia não leva à presunção de que seriam verdadeiras todas as imputações levantadas contra os responsáveis, diferentemente do que ocorre no processo civil, em que a revelia do réu opera a presunção da verdade dos fatos narrados pelo autor (Acórdão 1009/2018-TCU-Plenário, Relator Bruno Dantas; 2369/2013-TCU-Plenário, Relator Benjamin Zymler e 2449/2013-TCU-Plenário, Relator Benjamin Zymler) . Dessa forma, a avaliação da responsabilidade do agente não pode prescindir da prova existente no processo ou para ele carreada. 
Ao não apresentar sua defesa, os responsáveis deixaram de produzir prova da regular aplicação dos recursos sob sua responsabilidade, em afronta às normas que impõem aos gestores públicos a obrigação legal de, sempre que demandados pelos órgãos de controle, apresentar os documentos que demonstrem a correta utilização das verbas públicas, a exemplo do contido no art. 93 do Decreto-Lei 200/1967: 'Quem quer que utilize dinheiros públicos terá de justificar seu bom e regular emprego na conformidade das leis, regulamentos e normas emanadas das autoridades administrativas competentes.' 
Mesmo as alegações de defesa não sendo apresentadas, considerando o princípio da verdade real que rege esta Corte, procurou-se buscar, em manifestações dos responsáveis na fase interna desta Tomada de Contas Especial, se havia algum argumento que pudesse ser aproveitado a seu favor. 
Os argumentos apresentados na fase interna (peças 11, 21, 32, 35, 41, 58, 70, 83, 88 e 91) não elidem as irregularidades apontadas.
Em se tratando de processo em que a parte interessada não se manifestou acerca das irregularidades imputadas, não há elementos para que se possa efetivamente aferir e reconhecer a ocorrência de boa-fé na conduta dos responsáveis, podendo este Tribunal, desde logo, proferir o julgamento de mérito pela irregularidade das contas, conforme os termos dos §§ 2º e 6º do art. 202 do Regimento Interno do TCU. (Acórdão 2064/2011-TCU-Primeira Câmara (Relator Ubiratan Aguiar) , 6.182/2011-TCU-1ª Câmara (Relator Weber de Oliveira) , 4.072/2010-TCU-1ª Câmara (Relator Valmir Campelo) , 1.189/2009-TCU-1ª Câmara (Relator Marcos Bemquerer) , 731/2008-TCU-Plenário (Relator Aroldo Cedraz) . Ressalta-se que a análise da boa-fé relativa a pessoa jurídica de direito privado é realizada considerando as condutas de seus administradores, uma vez que os atos destes obrigam a pessoa jurídica, desde que exercidos nos limites dos poderes definidos no ato constitutivo do ente, nos termos do art. 47 do Código Civil (Acórdão 1723/2016-TCU-Plenário, Ministro-Relator Raimundo Carrero) .
Dessa forma, os responsáveis Instituto Brasil Central Ibrace e Ricardo Barbosa de Lima devem ser considerados revéis, nos termos do art. 12, § 3º, da Lei 8.443/1992, devendo as contas serem julgadas irregulares, condenando-os solidariamente ao débito apurado.
Prescrição da Pretensão Punitiva
Vale ressaltar que a pretensão punitiva do TCU, conforme Acórdão 1441/2016-TCU-Plenário, Relator Benjamin Zymler, que uniformizou a jurisprudência acerca dessa questão, subordina-se ao prazo geral de prescrição indicado no art. 205 do Código Civil, que é de dez anos, contado da data de ocorrência da irregularidade sancionada, nos termos do art. 189 do Código Civil, sendo este prazo interrompido pelo ato que ordenar a citação, a audiência ou a oitiva dos responsáveis.
No caso em exame, ocorreu a prescrição, uma vez que a irregularidade sancionada ocorreu em 9/2/2009, e o ato de ordenação da citação ocorreu em 25/11/2021.
CONCLUSÃO
Em face da análise promovida na seção 'Exame Técnico', verifica-se que os responsáveis Instituto Brasil Central Ibrace e Ricardo Barbosa de Lima não lograram comprovar a boa e regular aplicação dos recursos, instados a se manifestar, optaram pelo silêncio, configurando a revelia, nos termos do § 3º, do art. 12, da Lei 8.443/1992. Ademais, inexistem nos autos elementos que demonstrem a boa-fé dos responsáveis ou a ocorrência de outras excludentes de culpabilidade.
Verifica-se também que houve a prescrição da pretensão punitiva, conforme análise já realizada.
Tendo em vista que não constam dos autos elementos que permitam reconhecer a boa-fé dos responsáveis, sugere-se que as suas contas sejam julgadas irregulares, nos termos do art. 202, § 6º, do Regimento Interno do TCU, com a imputação do débito atualizado monetariamente e acrescido de juros de mora, nos termos do art. 202, § 1º do Regimento Interno do TCU, descontado o valor eventualmente recolhido. Ressalta-se que a análise da boa-fé relativa a pessoa jurídica de direito privado é realizada considerando as condutas de seus administradores, uma vez que os atos destes obrigam a pessoa jurídica, desde que exercidos nos limites dos poderes definidos no ato constitutivo do ente, nos termos do art. 47 do Código Civil (Acórdão 1723/2016-TCU-Plenário, Ministro-Relator Raimundo Carrero) .
Por fim, como não houve elementos que pudessem modificar o entendimento acerca das irregularidades em apuração, mantém-se a matriz de responsabilização presente na peça 115.
PROPOSTA DE ENCAMINHAMENTO
Diante do exposto, submetemos os autos à consideração superior, propondo ao Tribunal:
considerar revéis os responsáveis Instituto Brasil Central Ibrace (CNPJ: 02.042.513/0001-90) e Ricardo Barbosa de Lima (CPF: XXX.581.951-XX) , para todos os efeitos, dando-se prosseguimento ao processo, com fulcro no art. 12, § 3º, da Lei 8.443/1992; 
julgar irregulares, nos termos dos arts. 1º, inciso I, 16, inciso III, alínea c, da Lei 8.443/1992, c/c os arts. 19 e 23, inciso III, da mesma Lei, as contas dos responsáveis Instituto Brasil Central Ibrace (CNPJ: 02.042.513/0001-90) e Ricardo Barbosa de Lima (CPF: XXX.581.951-XX) , condenando-os solidariamente ao pagamento da importância a seguir especificada, atualizada monetariamente e acrescida dos juros de mora, calculada a partir da data discriminada até a data da efetiva quitação do débito, fixando-lhes o prazo de quinze dias, para que comprovem, perante o Tribunal, o recolhimento da referida quantia aos cofres do Tesouro Nacional, nos termos do art. 23, inciso III, alínea 'a', da citada lei, c/c o art. 214, inciso III, alínea 'a', do Regimento Interno do TCU.  
		Débitos relacionados ao responsável Instituto Brasil Central Ibrace (CNPJ: 02.042.513/0001-90) em solidariedade com Ricardo Barbosa de Lima (CPF: XXX.581.951-XX) :
	Data de ocorrência
	Valor histórico (R$) 
	Tipo da parcela

	9/2/2009
	198.000,00
	Débito

	31/8/2009
	669,22
	Crédito

			Valor atualizado do débito (com juros) em 3/4/2022: R$ 553.495,30.
autorizar, desde logo, a cobrança judicial das dívidas, caso não atendidas as notificações, na forma do disposto no art. 28, inciso II, da Lei 8.443/1992;
autorizar também, desde logo, se requerido, com fundamento no art. 26, da Lei 8.443, de 1992, c/c o art. 217, §1º do Regimento Interno do TCU, o parcelamento da (s) dívida (s) em até 36 parcelas, incidindo, sobre cada parcela, corrigida monetariamente, os correspondentes acréscimos legais, fixando-lhe o prazo de quinze dias, a contar do recebimento da notificação, para comprovar, perante o Tribunal, o recolhimento da primeira parcela, e de trinta dias, a contar da parcela anterior, para comprovar os recolhimentos das demais parcelas, devendo incidir, sobre cada valor mensal, atualizado monetariamente, os juros de mora devidos, no caso do débito, na forma prevista na legislação em vigor, alertando os responsáveis de que a falta de comprovação do recolhimento de qualquer parcela importará o vencimento antecipado do saldo devedor, nos termos do § 2º do art. 217 do Regimento Interno deste Tribunal; 
enviar cópia do Acórdão a ser prolatado à Procuradoria da República no Estado de Goiás, nos termos do § 3º do art. 16 da Lei 8.443/1992, c/c o § 7º do art. 209 do Regimento Interno do TCU, para adoção das medidas cabíveis; e
enviar cópia do Acórdão que vier a ser proferido ao Ministério do Turismo e aos responsáveis, para ciência;
informar à Procuradoria da República no Estado de Goiás e ao Ministério do Turismo e aos responsáveis que a presente deliberação, acompanhada do Relatório e do Voto que a fundamenta, está disponível para a consulta no endereço www.tcu.gov.br/acordaos, além de esclarecer que, caso requerido, o TCU poderá fornecer sem custos as correspondentes cópias, de forma impressa; e
informar à Procuradoria da República no Estado de Goiás que, nos termos do parágrafo único do art. 62 da Resolução TCU 259/2014, os procuradores e membros do Ministério Público credenciados nesta Corte podem acessar os presentes autos de forma eletrônica e automática, ressalvados apenas os casos de eventuais peças classificadas como sigilosas, as quais requerem solicitação formal."
É o Relatório.

não há

Subprocurador-Geral Paulo Soares Bugarin

TOMADA DE CONTAS ESPECIAL. CONVÊNIO. MINISTÉRIO DO TURISMO. LANÇAMENTO DO PROJETO FEIRA E ENCONTRO DOS POVOS DO CERRADO. NÃO DEMONSTRAÇÃO DO CUMPRIMENTO DO OBJETO. CITAÇÃO. REVELIA. CONTAS IRREGULARES. DÉBITO. MULTA. COMUNICAÇÕES.

TOMADA DE CONTAS ESPECIAL (TCE)

Este processo de tomada de contas especial trata de irregularidades relativas ao Convênio 702863/2008, celebrado entre o Ministério do Turismo (MTur) e o Instituto Brasil Central (Ibrace) , tendo como objeto o "Lançamento do projeto Feira e Encontro dos Povos do Cerrado em 28 de março de 2009".
2. Registro que o ajuste, cuja vigência ocorreu entre 31/12/2008 e 3/7/2009 (prestação de contas até 3/8/2009) , previa a aplicação de R$ 220.000,00, cabendo ao MTur a transferência de R$ 198.000,00, que foram repassados em 9/2/2009 (peça 64, p. 1) .
3. Com a anuência do Ministério Público (peça 134) , a SecexTCE propõe o julgamento pela irregularidade das contas do Ibrace e de seu presidente à época dos fatos, Ricardo Barbosa de Lima, com a imputação de débito solidário e aplicação individual de multa (peças 131133) .
4. Concordo com os pareceres precedentes e acolho a fundamentação apresentada, sem prejuízo de expor as considerações a seguir.
5. Inicio destacando que, de acordo com o plano de trabalho aprovado (peça 104) , o objeto estava dividido em três metas, cujas descrições transcrevo parcialmente:
"1)  [R$ 110.000,00] desenvolvimento do projeto 'Feira e Encontro dos Povos do Cerrado', a ser realizada no período da temporada de praias no Araguaia (junho/agosto) de 2009, na cidade de Aragarças-GO. A realização dessa meta se dará por meio de ampla pesquisa/mapeamento (fotográfico, fonográfico e videográfico) do potencial turístico, da infraestrutura e serviços disponíveis, além das comunidades urbanas e rurais, brancas e indígenas, e sua tradição e produção artesanal e cultural, localizadas na região do médio Araguaia. 
 (...) 
2)  [R$ 37.000,00] criação, manutenção e desenvolvimento do Site 'Portal Araguaia'. O site se constituirá no instrumento de disponibilização de dados resultantes da pesquisa/mapeamento previsto na meta 1, além de informações complementares de colaboradores avulsos, visto que o mesmo também se constituirá em instrumental de troca de informações com o público em geral e estudantes, pesquisadores/especialistas. O site também será instrumento de difusão da Feira e Encontro dos Povos do Cerrado, da temporada de praia e suas programações com todos os serviços e roteiros disponíveis ao turismo, bem como do bioma cerrado e suas águas, com ênfase na difusão e preservação do patrimônio cultural e natural. Os custos de criação e desenvolvimento terão que garantir o funcionamento do sitio (manutenção) por um ano a contar do seu lançamento em março de 2009. 
 (...) 
3)  [R$ 73.000,00] evento de lançamento do site Portal Araguaia e do projeto Feira e Encontro dos Povos do Cerrado. Esse evento será um evento artístico/cultural, que contará com a apresentação de um grupo de cultura popular e um cantor de MPB, além de projeção multimídia de imagens e depoimentos colhidos na pesquisa/mapeamento realizada, e abordagens acerca do Site e da Feira. O evento ocorrerá em 28 de março de 2009 na cidade de Aragarças-GO." (grifos acrescidos) 
6. Portanto, em síntese, o projeto previa uma fase de desenvolvimento, a criação de um portal na internet e a realização de um evento para lançamento do próprio projeto e também do site.
 7. Ainda em 2010, por meio do Parecer de Análise de Prestação de Contas - Parte Técnica 898/2010 (peça 19) , em que foi examinada a prestação de contas final, o MTur apontou a necessidade de apresentação de comprovantes faltantes relativos a uma série de serviços, tais como: contratação de webdesign, locação de palco (fotos devidamente identificadas) , produtor executivo, locutor, diretor artístico, elaboração de figurino, editor de imagens, ilha de edição, curadoria do projeto, equipamentos de informática, shows de artistas, diretor de palco, alimentação da equipe, hospedagem e outros.
8. Mediante a Nota Técnica de Reanálise 0135/2011 (peça 30) , constatou-se que não foram apresentadas as comprovações exigidas, sendo mantido o parecer pela reprovação das contas.
9. Por fim, no Parecer Técnico 177/2017/GSNPTur/SNPTur (peça 86) , persistiu a conclusão do MTur pelo não atendimento dos "requisitos de elegibilidade do convênio supracitado, estando, s.m.j., a EXECUÇÃO FÍSICA REPROVADA, conforme constatações no item RESSALVAS TÉCNICAS". O documento aponta a apresentação de vários CDs que não contém elementos capazes de demonstrar o cumprimento do objeto. Reproduzo, a seguir, o trecho que trata desses dados (peça 86, p. 2) :
"1. Mídia 'Grupo Sertão Vídeo': constam informações sobre o VII Encontro das Culturas Tradicionais da Chapada dos Veadeiros (20 a 29 de julho de 2007 - São Jorge/GO) . Não há ligação com o objeto do Convenio em análise.
2. Mídia 'Projeto Portal do Araguaia': é possível verificar de forma amostral o lançamento do Portal, entretanto, verificamos que o mesmo ocorreu em data divergente daquela aprovada no Plano de Trabalho.
3. Mídia 'Vídeo Portal Araguaia': vídeo de Divulgação do Rio Araguaia.
4. Mídia 'Portal Araguaia - Dados': mesmo vídeo constante na mídia 'Vídeo Portal Araguaia'. Similar ao item 03.
5. Mídia 'Lançamento Portal Araguaia': O vídeo inicia com a informação de evento de 'Noite Cultural e Lançamento do Portal Araguaia' ocorreu em 26 de junho. Realização 'IMBRACE' e não 'IBRACE'.
6. Mídia 'Fotografias diversas, evento, cidades, hotéis e equipe, restaurante e cerrado': Contém fotografias de 'Expedição Araguaia' e 'Lançamento Portal do Araguaia'. Várias imagens não puderam ser visualizadas em função do formato do arquivo.
7. Mídia 'Carta de P. Wilson para IBRACE, Projetos Feira do Cerrado e Portal do Araguaia': Arquivos em formato 'Word' referentes à Emenda Parlamentar e Projetos Básicos.
8. Mídia 'Fala do Prefeito de Aragarças Marcão': Contém a fala do prefeito.
9. Mídia 'Portal do Araguaia - Fotos de toda a expedição e evento de lançamento': fotografias da 'Expedição Araguaia' e 'Lançamento Portal do Araguaia'. Similar item número 06.
10. Mídia 'Apresentação de Música Grupo Sertão': mídia de áudio apenas.
11. Mídia 'Portal do Araguaia - Expedições e lançamento': fotografias da 'Expedição Araguaia' e 'Lançamento Portal do Araguaia'. Similar aos itens números 06 e 09.
12. Mídia 'Portal do Araguaia - Artes DVD, Capas, Bolacha': não foi possível a visualização dos arquivos devido a seus formatos.
13. Mídia 'Fotos da Expedição - Fotos do Qasar em Aragarças': fotografias da 'Expedição Araguaia' e 'Lançamento Portal do Araguaia'. Similar aos itens números 06, 09 e 11.
14. Mídia 'Vídeo Portal do Araguaia': vídeos de divulgação do Rio Araguaia. Similar aos itens 03 e 04.
15. Mídia 'IBRACE 702863': cópia do Processo.
16. Mídia 'Vídeos Portal Médio Araguaia': vídeos de divulgação do Rio Araguaia. Similar aos itens 03, 04 e 14."
10. Nesse mesmo documento (peça 86, p. 3-5) , foram detalhados novamente os comprovantes que deveriam ter sido apresentados.
11. Regularmente citados, o Instituto Brasil Central (Ibrace) e seu presidente à época dos fatos, Ricardo Barbosa de Lima, permaneceram silentes, o que implica sua revelia, devendo o processo prosseguir com a análise das informações nele presentes, nos termos do art. 12, § 3º, da Lei 8.443/1992.
12. Diante da não comprovação da realização das três metas que compunham o objeto do Convênio 702863/2008, os responsáveis devem ser condenados a ressarcir o erário federal.
13. Enfim, reitero meu acolhimento à análise e à proposta da SecexTCE, anuída pelo Ministério Público. As contas especiais do Ibrace do seu então presidente, Ricardo Barbosa de Lima, devem ser julgadas irregulares, com a condenação solidária ao pagamento do débito de R$ 198.000,00 (9/2/2009) , abatido o crédito de R$ 669,22, de 31/8/2009, bem como a aplicação individual de multa prevista no art. 57 da Lei 8.443/1992, para a qual eu proponho o valor individual de R$ 20.000,00. 
Ante o exposto, voto para que seja adotado o acórdão que ora submeto ao Colegiado.
TCU, Sala das Sessões, em 28 de junho de 2022.
ANTONIO ANASTASIA 
Relator